臺灣高等法院刑事判決
109年度交上易字第100號
上  訴  人  
即  被  告  方迪清


選任辯護人  陳薏如律師
上列上訴人即被告因過失傷害案件，不服臺灣桃園地方法院108
年度審交易字第679號，中華民國108年12月25日第一審判決（起
訴案號：臺灣桃園地方檢察署108年度偵字第18278號），提起上
訴，本院判決如下：
    主  文
上訴駁回。
    事  實
一、方迪清於民國107年8月28日上午8時5分許（起訴書誤載為「
    8時許」）駕駛車牌號碼0000-00號自用小客車，沿桃園市中
    壢區高鐵北路由西往東方向行駛於中間車道，途經該路段接
    近青心路交岔路口時，欲向右變換至外側車道行駛，本應注
    意變換車道時，應讓直行車先行，並注意安全距離，且當時
    天氣晴、日間自然光線、市區柏油道路、路面乾燥無缺陷、
    無障礙物及視距良好等一切情狀，客觀並無不能注意之情，
    竟疏未禮讓直行車先行，即貿然自中間車道變換至外側車道
    ，適有彭鈺騎乘車牌號碼000-0000號普通重型機車沿同向外
    側車道直行，方迪清見狀避煞不及，所駕車輛右前車頭撞擊
    彭鈺所騎機車左後方，致彭鈺人車往前翻滾數圈後倒地，受
    有創傷性頭部外傷併顱內出血、創傷性蜘蛛網膜下出血、顱
    骨閉鎖性骨折及顏面骨閉鎖性骨折、左側前壁和側壁骨折上
    頜竇、胸部挫傷併肺損傷、臉部挫傷及撕裂傷、雙側眼瞼及
    眼周圍區域挫傷、左眼眶骨折、眼球挫傷及瘀血、急性呼吸
    衰竭（多處損傷重大創傷，其嚴重度分數16分）等傷害，經
    緊急送醫急診並進行雙側鑽孔顱內壓監視置入及腦室體外引
    流等手術治療，持續復健治療，仍受有右側外傷性顳骨骨折
    併聽力障礙、右耳感音性聽力障礙（右耳聽力完全喪失）之
    重傷害及右眼第6對腦神經（外展）損傷、麻痺併內斜視、
    右側顏面神經損傷併右側眼曝露性角膜炎、右上眼瞼兔眼、
    外傷性左眼眶骨骨折等傷害。方迪清肇事後，於有偵查犯罪
    權限之機關或公務員未發覺犯罪前，向獲報到場處理之桃園
    市政府警察局交通警察大隊中壢分隊員警坦承為肇事人，自
    首而接受裁判。
二、案經彭鈺訴請臺灣桃園地方檢察署檢察官偵查起訴。
    理  由
一、證據能力部分：
    按被告以外之人於審判外之陳述，雖不符刑事訴訟法第159
    條之1至第159條之4之規定，而經當事人於審判程序同意作
    為證據，法院審酌該言詞陳述或書面陳述作成時之情況，認
    為適當者，亦得為證據。當事人、代理人或辯護人於法院調
    查證據時，知有第159條第1項不得為證據之情形，而未於言
    詞辯論終結前聲明異議者，視為有前項之同意，同法第159
    條之5第1項、第2項有明文規定。本判決所引用各項供述證
    據之證據能力，業經檢察官、上訴人即被告方迪清（下稱被
    告）、辯護人於本院準備程序中表示「沒有意見」（見本院
    卷第70頁），迄至本案言詞辯論終結前，檢察官、被告及辯
    護人均未就各項供述證據之證據能力聲明異議，本院審酌上
    開證據資料製作時之情況，尚無違法不當及證明力明顯過低
    之瑕疵，認為以之作為證據應屬適當。至本判決其餘所依憑
    判斷之非供述證據，查無有何違反法定程序取得之情形，且
    與本案待證事實間具有相當之關聯性，復經本院於審判期日
    逐一提示予檢察官、被告及辯護人表示意見，依法進行證據
    之調查、辯論，認以之為本案證據並無不當，皆具有證據能
    力，而得採為判決之基礎，先予說明。
二、認定犯罪事實所憑之證據及理由： 
（一）上揭事實，迭據被告於偵訊、原審、本院準備程序及審理
      時均坦承不諱（見他字卷第48頁反面，原審卷第49頁、第
      54頁，本院卷第69頁、第98頁），並有道路交通事故現場
      圖、草圖、道路交通事故調查報告表㈠、㈡、桃園市政府警
      察局道路交通事故當事人酒精測定紀錄表、桃園市政府警
      察局中壢分局中壢交通分隊道路交通事故肇事人自首情形
      紀錄表、現場及車輛照片、行車紀錄器畫面截圖共7張、
      原審勘驗行車紀錄器錄影之勘驗筆錄在卷可稽（見他字卷
      第29頁至第33頁、第35頁、第37頁至第40頁，偵字卷第9 
      頁至第15頁，原審卷第55頁）。
（二）又告訴人彭鈺因本件車禍事故受有傷害，經緊急送往天成
      醫療社團法人天晟醫院（下稱天晟醫院）急診，經醫師診
      斷受有創傷性頭部外傷併顱內出血、創傷性蜘蛛網膜下出
      血、顱骨閉鎖性骨折及顏面骨閉鎖性骨折、左側前壁和側
      壁骨折上頜竇、胸部挫傷併肺損傷、臉部挫傷及撕裂傷、
      雙側眼瞼及眼周圍區域挫傷、左眼眶骨折、眼球挫傷及瘀
      血、急性呼吸衰竭（多處損傷重大創傷，其嚴重度分數16
      分）等傷害，經辦理加護病房住院治療、進行雙側鑽孔顱
      內壓監視置入及腦室體外引流等手術治療，持續復健治療
      ，仍受有右側外傷性顳骨骨折併聽力障礙、右耳感音性聽
      力障礙（右耳聽力完全喪失）之重傷害及右眼第6對腦神
      經（外展）損傷、麻痺併內斜視、右側顏面神經損傷併右
      側眼曝露性角膜炎、右上眼瞼兔眼、外傷性左眼眶骨骨折
      等傷害，亦有天晟醫院診斷證明書3張、長庚醫療財團法
      人林口長庚紀念醫院（下稱林口長庚醫院）診斷證明書3
      張、臺北榮民總醫院診斷證明書1張、振興醫療財團法院
      振興醫院診斷證明書1張、告訴人傷勢照片存卷可參（偵
      字卷第11頁至第16頁、第18頁），並經林口長庚醫院函覆
      以「二、依病歷所載，病人（即告訴人）因外側性顳骨骨
      折，自2018年9月21日起持續至本院耳鼻喉部門診就醫…其
      右側聽力全聾且面癱，依現今醫療水準，聽力喪失已無法
      經治療或復健而進步或痊癒，惟可藉由助聽器或人工電子
      耳植入以改善聽力；面癱部分如接受藥物或復健或面神經
      減壓手術治療，仍有改善可能性。三、病人因右眼曝露性
      角膜炎及右側第6對腦神經麻痺併內斜視，自2018年9月21
      日持續至本院眼科部門就醫…仍有右眼內斜視及右眼角膜
      混濁之症狀；有關曝露性角膜炎，雖可經由藥物控制，惟
      可能導致角膜混濁而影響視力，仍需進一步評估病人病情
      是否適宜接受角膜移植手術而有改善可能；有關右側第6
      對腦神經麻痺併內斜視，可能得經由斜視手術治療或配戴
      稜鏡而改善，惟仍有因眼球轉動異常所致殘餘複視之可能
      性。四、病人因外傷性左眼眶骨骨折，自2018年10月5日
      起持續至本院整型外傷科門診就醫，2018年11月12日住院
      並接受導航人工骨及鈦合金眼眶骨重建手術治療…左眼眼
      眶骨重建恢復良好」等語，有林口長庚醫院108年5月27日
      長庚院林字第1080550619號函在卷可稽（見他字卷第55頁
      正、反面）、是告訴人確因本件車禍事故，受有右側外傷
      性顳骨骨折併聽力障礙、右耳感音性聽力障礙（右耳聽力
      完全喪失）之重傷害及右眼第6對腦神經（外展）損傷、
      麻痺併內斜視、右側顏面神經損傷併右側眼曝露性角膜炎
      、右上眼瞼兔眼、外傷性左眼眶骨骨折等傷害，亦堪認定
      。 　
（三）按汽車在同向二車道以上之道路（車道數計算，不含車種
      專用車道、機車優先道及慢車道），除應依標誌或標線之
      指示行駛外，變換車道時，應讓直行車先行，並注意安全
      距離，道路交通安全規則第98條第1項第6款定有明文。查
      本件被告領有職業貨車駕駛執照（見他字卷第42頁），於
      上開時、地駕車行經上開路段時，自應遵守前揭道路交通
      安全規則之規定，變換車道時，應讓直行車先行，並注意
      安全距離，而本件交通事故發生時，天候晴、日間自然光
      線、路面乾燥、路面無缺陷、無障礙物及視距良好等情，
      有上開道路交通事故現場圖、道路交通事故調查報告表㈠㈡
      在卷可憑（見他字卷第29頁、第31頁），被告竟疏未注意
      及此，未禮讓直行車即告訴人所騎乘普通重型機車先行，
      且未注意安全距離，即貿然向右變換車道，撞擊告訴人所
      騎機車左後方，使之人車倒地，受有事實欄一所載傷害，
      是被告駕駛行為違反前揭規定而有過失，肇致本件車禍，
      並使告訴人因而受有前揭重傷害，其過失行為與告訴人之
      重傷害結果間具有相當因果關係，堪以認定。
（四）綜上所述，被告於上揭時、地，駕駛車輛欲變換車道時，
      疏未注意保持安全距離並禮讓直行車先行，自後撞擊告訴
      人所騎機車，就車禍事故之發生具有過失，告訴人因車禍
      受有重傷害之結果，且被告之過失與被害人之重傷害結果
      間存有相當因果關係，被告過失傷害致人重傷罪犯行，事
      證明確，應依法論科。　
三、論罪：
（一）被告行為後，刑法第284 條第1 項於108 年5 月29日修正
      公布，並於同年月31日生效施行。而修正前刑法284 條第
      1 項原規定：「因過失傷害人者，處六月以下有期徒刑、
      拘役或五百元以下罰金；致重傷者，處一年以下有期徒刑
      、拘役或五百元以下罰金。」，修正後刑法第284 條第1
      項則規定：「因過失傷害人者，處一年以下有期徒刑、拘
      役或十萬元以下罰金；致重傷者，處三年以下有期徒刑、
      拘役或三十萬元以下罰金。」，是經比較新舊法之結果，
      修正後刑法第284 條第1 項之過失傷害罪之法定構成要件
      雖未變更，然其法定刑度已較修正前提高，並無較有利於
      被告之情形，依刑法第2 條第1 項前段規定，自應適用行
      為時即修正前刑法第284 條第1 項之規定。
（二）核被告所為，係犯修正前刑法第284 條第1 項後段之過失
      致重傷罪。又刑法上所謂業務，係指個人基於社會地位繼
      續反覆所執行之事務，包括主要業務及其附隨之準備工作
      與輔助事務在內。此項附隨之事務，並非漫無限制，必須
      與其主要業務有直接、密切之關係者，始可包含在業務概
      念中，而認其屬業務之範圍（最高法院89年台上字第8075
      號判例意旨參照），查被告於案發時雖係載運貨物之職業
      駕駛，然其於原審審理時供稱：案發時，伊開自己的轎車
      要去公司上班，不是在執行業務等語（見原審卷第54頁）
      ，是被告於本件車禍發生時駕駛自用小客車行為，尚與其
      基於社會生活上之地位而具有反覆繼續為駕駛行為之目的
      無關，依前開判例之說明，本件自難認屬業務過失，附此
      敘明。
（三）被告於車禍發生後，向據報前來車禍現場處理之警員表明
      其為肇事者，此有桃園市政府警察局中壢分局中壢交通分
      隊道路交通事故肇事人自首情形紀錄表在卷可憑（見他字
      卷第35頁），屬對於未經發覺之罪自首而受裁判，爰依刑
      法第62條前段之規定，減輕其刑。
四、駁回上訴之理由：
（一）原審同上認定，以被告本案所為事證明確，係犯修正前刑
      法第284 條第1項後段過失致重傷害罪，並符合自首要件
      ，適用修正前刑法第284 條第1 項後段、刑法第62條前段
      ，刑法施行法第1 條之1 第1 項、第2 項前段等規定，並
      審酌被告駕車參與道路交通，本應小心謹慎以維自身及他
      人之安全，竟於駕車時有上開疏失，肇生本件車禍事故，
      致告訴人受有重傷害之結果，迄今未能與告訴人達成和解
      ，兼衡其素行、犯罪後坦承犯行之態度、被告有行車時未
      保持安全間隔且在行駛中貿然向右偏移之嚴重過失、告訴
      人無過失、告訴人所受傷害已達無法復原之重傷害程度，
      對其未來生活、求職等事項均有重大影響等一切情狀，量
      處有期徒刑8 月。經核原審認事用法並無違誤，量刑亦屬
      妥適。
（二）被告提起上訴，請求從輕量刑並給予緩刑宣告等語（見本
      院卷第27頁、第29頁、第92頁）。然查：
 （1）按量刑輕重係屬事實審法院得依職權自由裁量之事項，苟
      已斟酌刑法第57條各款所列情狀而未逾越法定刑度，不得
      遽指為違法。原審量刑時，已審酌被告過失犯罪情節、告
      訴人受傷程度、被告犯罪後坦承犯行，然迄未與告訴人達
      成民事和解之態度等一切情狀，而量處前述之刑，已以被
      告之責任為衡量基礎，復係依刑法第57條各款所列情狀予
      以審酌，其量刑裁量權之行使，既未逾越法定刑度範圍，
      亦無濫用量刑自由裁量職權之情形，並無被告上訴所指量
      刑過重情形。且被告所犯過失傷害致人重傷罪，雖已考量
      「致重傷害」此一要素而賦予其與他罪不同之刑罰效果，
      然同屬重傷害，其傷害之具體情形如何、對於被害人之侵
      害程度為何，仍有其區別，被告之過失行為造成告訴人受
      有右側外傷性顳骨骨折併聽力障礙、右耳感音性聽力障礙
      （右耳聽力完全喪失）之重傷害及右眼第6對腦神經（外
      展）損傷、麻痺併內斜視、右側顏面神經損傷併右側眼曝
      露性角膜炎、右上眼瞼兔眼、外傷性左眼眶骨骨折等傷害
      ，嚴重影響其生活，程度顯與其他較輕微之重傷害結果有
      別，原審依刑法第57條第9款「犯罪所生之危險或損害」
      ，於科刑時就告訴人之傷勢輕重程度予以審酌，難認有何
      違法或不當之處。至被告及其辯護人所舉原審法院107年
      度審交易字第993號、108年度審交簡字第235號、第253號
      等判決案例，其過失情節、重傷害結果之損害程度、犯後
      態度等，與本案尚非全然相當，個案情節不同，法院之裁
      量判斷基準亦不盡相同，所為刑罰之量定自屬有別，並無
      相互拘束之效力，自難比附攀引他案量刑，而任意指摘原
      判決不當。是原審量刑並未逾越法定裁量範圍，亦無明顯
      違反罪刑相當原則之濫用權限情形，況被告遲至本院言詞
      辯論終結時，仍未與告訴人達成民事和解或徵得其諒解，
      業經告訴代理人彭翎陳述明確（見本院卷第98頁），是原
      審量刑時有關告訴人所受損害之填補情形並未變更，更難
      認原審量刑有何不當。從而，被告上訴指稱原審量刑過重
      並請求從輕量刑云云，並無理由。
 （2）緩刑之宣告與否，固屬實體法上賦予法院得為自由裁量之
      事項，惟法院行使此項職權時，除應審查被告是否符合緩
      刑之法定要件外，仍應受比例原則與平等原則等一般法律
      原則之支配，以期達成客觀上之適當性、相當性與必要性
      之價值要求。若違反比例原則、平等原則時，自有濫用裁
      量權之違法（最高法院95年度台上字第1779號判決意旨參
      照）。查被告前未曾因故意犯罪受有期徒刑以上刑之宣告
      ，有本院被告前案紀錄表在卷可稽（見本院卷第53頁），
      固符合刑法第74條第1項第1款「得」宣告緩刑之條 件，
      然本院審酌被告本案係於日間自然光線充足、市區柏油道
      路路面乾燥無缺陷、無障礙物及視距良好等客觀情狀下，
      因前方車流速度稍稍減慢（未達停止或塞車程度），貿然
      向右偏移、變換車道，自後撞擊告訴人所騎機車左後車身
      （見原審卷第55頁勘驗筆錄），被告就本件車禍事故應負
      完全過失責任且過失程度非輕，並使告訴人受有如事實欄
      一所載之重傷害、傷害，現需他人24小時在旁照料（見原
      審卷第48頁），犯罪所生危害亦非輕微，被告雖自稱因經
      濟狀況不佳、且與告訴人間就賠償數額存有差距而無法達
      成民事和解，然案發迄今已逾1年9月，亦未見被告業已取
      得告訴人諒解，本院審酌上開各情，認無暫不執行被告刑
      罰為適當之情事，不宜宣告緩刑。被告上訴意旨請求宣告
      緩刑等語，亦為無理由。
 （3）綜上，被告上訴指摘原審量刑不當，為無理由，應予駁回
      。 　　
據上論斷，應依刑事訴訟法第368 條，判決如主文。
本案經檢察官趙燕利提起公訴，檢察官蘇佩鈺到庭執行職務。 
中　　華　　民　　國　　109 　年　　6 　　月　　16　　日
                  刑事第十八庭  審判長法　官  吳炳桂
                                      法　官  黃紹紘
                                      法　官  何俏美
以上正本證明與原本無異。
不得上訴。
                                      書記官  吳芝嘉
中　　華　　民　　國　　109 　年　　6 　　月　　16　　日
附錄：本案論罪科刑法條全文　　　　　　　　　　　　　　
修正前中華民國刑法第284條
因過失傷害人者，處6 月以下有期徒刑、拘役或5 百元以下罰
金，致重傷者，處1 年以下有期徒刑、拘役或5 百元以下罰金。
從事業務之人，因業務上之過失傷害人者，處1 年以下有期徒刑
、拘役或1 千元以下罰金，致重傷者，處3 年以下有期徒刑、拘
役或2 千元以下罰金。